

# La qualité des données dans les sources de données {#dataquality}

```{r, echo=FALSE}
#knitr::include_url('slides/ninja.html')
```

<!-- ````{=html} -->
<!-- ```{r, echo=FALSE, results='asis'} -->
<!-- xfun::file_string('slides/data_quality_in_data_sources_slide.html') -->
<!-- ``` -->
<!-- ```` -->


## Objectifs

Ce cours est conçu pour les professionnels qui souhaitent en savoir plus sur la qualité des données et ses avantages. Les participants apprendront les différents types de qualité des données, les conséquences de la mauvaise qualité des données, les avantages d'une bonne qualité des données, les processus de gestion de la qualité des données, les outils et technologies de gestion de la qualité des données, l'évaluation de la qualité des données, la résolution des problèmes de qualité des données, l'amélioration de la qualité des données et la surveillance de la qualité des données.

À la fin du cours, les participants seront en mesure de :

- Définir la qualité des données

- Identifier les différents types de qualité des données

- Évaluer la qualité des données

- Résoudre les problèmes de qualité des données

- Améliorer la qualité des données

- Surveiller la qualité des données

Ce cours est un excellent moyen d'en savoir plus sur la qualité des données et ses avantages. Les participants apprendront les compétences et les connaissances dont ils ont besoin pour améliorer la qualité des données dans leurs organisations.

## Jour 1 

```{r, echo=FALSE}
knitr::include_url('slides/slide_jour_1_data_quality_in_data_sources.html')
```


### Introduction à la qualité des données
    
### Les différents types de qualité des données

### Les conséquences de la mauvaise qualité des données

### Les avantages d'une bonne qualité des données

### Les processus de gestion de la qualité des données

### Les outils et technologies de gestion de la qualité des données

## Jour 2

### Évaluation de la qualité des données

### Les différents types d'évaluation de la qualité des données

### Les outils et technologies d'évaluation de la qualité des données

### La résolution des problèmes de qualité des données

### Les outils et technologies de résolution des problèmes de qualité des données

## Jour 3

### Amélioration de la qualité des données

### Les différents types d'amélioration de la qualité des données

### Les outils et technologies d'amélioration de la qualité des données

### La surveillance de la qualité des données

### Les outils et technologies de surveillance de la qualité des données

<!-- Cross-references make it easier for your readers to find and link to elements in your book. -->

<!-- ## Chapters and sub-chapters -->

<!-- There are two steps to cross-reference any heading: -->

<!-- 1. Label the heading: `# Hello world {#nice-label}`.  -->
<!--     - Leave the label off if you like the automated heading generated based on your heading title: for example, `# Hello world` = `# Hello world {#hello-world}`. -->
<!--     - To label an un-numbered heading, use: `# Hello world {-#nice-label}` or `{# Hello world .unnumbered}`. -->

<!-- 1. Next, reference the labeled heading anywhere in the text using `\@ref(nice-label)`; for example, please see Chapter \@ref(cross).  -->
<!--     - If you prefer text as the link instead of a numbered reference use: [any text you want can go here](#cross). -->

<!-- ## Captioned figures and tables -->

<!-- Figures and tables *with captions* can also be cross-referenced from elsewhere in your book using `\@ref(fig:chunk-label)` and `\@ref(tab:chunk-label)`, respectively. -->

<!-- See Figure \@ref(fig:nice-fig). -->

<!-- ```{r nice-fig, fig.cap='Here is a nice figure!', out.width='80%', fig.asp=.75, fig.align='center', fig.alt='Plot with connected points showing that vapor pressure of mercury increases exponentially as temperature increases.'} -->
<!-- par(mar = c(4, 4, .1, .1)) -->
<!-- plot(pressure, type = 'b', pch = 19) -->
<!-- ``` -->

<!-- Don't miss Table \@ref(tab:nice-tab). -->

<!-- ```{r nice-tab, tidy=FALSE} -->
<!-- knitr::kable( -->
<!--   head(pressure, 10), caption = 'Here is a nice table!', -->
<!--   booktabs = TRUE -->
<!-- ) -->
<!-- ``` -->
